臺灣臺北地方法院民事判決　　　　　　　96年度訴字第3960號
原　　　告　乙○○
訴訟代理人　毛國樑律師
複代理人　　陳佳雯律師
被　　　告　甲○○
訴訟代理人　邱雅文律師
上列當事人間請求返還借款事件，本院於民國96年10月18日言詞
辯論終結，判決如下：
    主      文
被告應給付原告新臺幣肆佰萬元，及自民國九十六年六月十一日
起至清償日止按週年利率百分之五計算之利息。
訴訟費用由被告負擔。
本判決於原告以新臺幣壹佰參拾肆萬元為被告供擔保後，得假執
行。但被告以新臺幣肆佰萬元為原告預供擔保，得免為假執行。
    事實及理由
壹、兩造爭執要旨：
一、原告主張：
  (一)原告於民國87年間擔任寶泰投信公司總經理，被告為其特別
    助理，於93年間原告轉任瑞銀證券投資信託股份有限公司（
    下簡稱瑞銀投信公司）總經理，被告亦隨之在同一公司任職
    ，除協助原告處理公司事務外，亦兼理原告私人事務及帳務
    。於93年3月間，被告因購買房屋無足夠資金而向原告求助
    ，原告遂允諾借貸新台幣（下同）400萬元予被告，並於93
    年3 月19日，由被告自其為原告管理之原告胞姐林瑞斐於台
    東區中小企業銀行台北分行帳戶內提領400萬元，匯入被告
    之女於聯邦商業銀行台北分行帳戶內，被告即利用此筆貸款
    購置台北市○○街房屋乙戶，其後被告多次感謝原告借款助
    其購屋，並表示會儘速還款，詎原告於94年1月間離職後，
    多次向被告提及還款事宜，被告均矢口否認，並堅不還款，
    經原告委由律師發函催告被告返還借款，其仍置之不理。為
    此，提起本件訴訟，請求被告返還借款。倘鈞院認為兩造間
    並無借貸合意，則被告委由原告處理私人財務，雙方亦有委
    任關係存在，原告僅委由被告提領400萬元之借款，惟被告
    竟將之作為贈與而拒不返還，依民法第544條之規定，被告
    亦應賠償原告之損害。
    並聲明：(1)如主文第1項所示；(2)願供擔保，請准宣告假執
    行。
二、被告抗辯：
  (一)被告自87年起即擔任寶泰投信公司之副總經理，而與原告一
    同共事，嗣原告轉任至瑞銀投信公司擔任總經理，被告亦隨
    同原告任職於該公司，被告之職務範圍除處理原告交辦之公
    事外，尚須為原告所開立之金明投資股份有限公司負責各項
    業務、會計、報稅等事務，被告擔任原告公司副總經理期間
    雖每月領有薪資7萬5千元，但薪水尚低於協理（每月薪資14
    萬元），於93年3月間，原告因部分股票由瑞士銀行收購，
    獲利近億元，然被告仍在外租屋，被告之房東有意出售該屋
    予被告，原告遂表示願贈與400萬元予被告，並指示被告自
    行由其胞姐林瑞斐之帳戶提領400萬元用以購屋，93年5月間
    ，被告本欲辭去瑞銀投信公司工作，轉任渣打銀行投資顧問
    公司之總經理，渣打銀行提供每月薪資14萬5千元，並加給
    伙食費每月5千元等優渥條件，然被告念在原告情份，加以
    原告願以400萬元獎勵被告多年努力，而捨棄渣打銀行高薪
    、高職位之工作機會，繼續替原告效力，原告因感念被告多
    年效力而贈與被告400萬元，並非借貸。若係借貸，何以原
    告自93年至96年間均未向被告催討該筆借款，且雙方亦未簽
    立借據或其他證明文件，或約定還款期限及利息。原告主張
    與被告間有借貸關係存在，應就該消費借貸法律關係所須具
    備之特別要件即借貸意思表示相互一致之事實負舉證責任。
  (二)並聲明：(1)原告之訴駁回。(2)如受不利判決，願供擔保請准
    宣告免為假執行。
貳、得心證之理由：
一、原告主張其於93年3月間允由被告自行於原告胞姐林瑞斐於
    台東區中小企業銀行台北分行帳戶內提領400萬元，被告遂
    於93年3月19日提領上開款項，並匯入被告之女於聯邦商業
    銀行台北分行帳戶內，以供購買台北市○○街房屋等事實，
    為兩造所不爭執，並有原告提出之取款條、匯款申請書、建
    物及土地登記謄本各1份在卷為憑，是原告曾交付400萬元款
    項予被告乙節，應堪信為真實。
二、本件爭點乃兩造就系爭款項是否成立消費借貸契約？茲說明
    如下：
  (一)按民法第474條第1項規定：「稱消費借貸者，謂當事人一方
    移轉金錢或其他代替物之所有權於他方，而約定他方以種類
    、品質、數量相同之物返還之契約。」，準此以解，金錢消
    費借貸之借用人，負有返還相同數量之金錢予出借人之義務
    。次按民事訴訟之當事人就其所主張有利於己之事實，依民
    事訴訟法第277條之規定，均須各負舉證之責，若一方就其
    應為舉證事項已有相當之證明，他造欲否認其主張者，即不
    得不更舉反證，最高法院19年上字第2345號著有判例可資參
    照。
  (二)本件原告主張於93年間借貸400萬元予被告迄今未獲清償之
    事實，雖業據被告所否認，然參之證人丙○○證稱：伊之前
    是被告的同事，2、3年前被告不止1次在公開場合提及原告
    協助其買屋之事並表示很感謝，被告私底下在公司茶水間也
    有向伊提到購屋的錢是向原告借款，之後伊開玩笑向原告提
    及此事，說伊也要借錢，原告還要求其保密，因為被告也是
    主管等語（參見本院96年7月31日筆錄第2頁），雖被告以證
    人丙○○並未親眼見聞借款之事實，且與之並不熟稔，不可
    能在茶水間向其提到借款之事，而否認其證言之真正。惟證
    人丙○○雖未於被告借款時在場與聞，然其聽聞此事後，已
    先後向兩造確認此事，並經原告及被告分別向其承認借款之
    事實，足見兩造當時主觀上是基於借貸之合意而交付或收取
    款項。故原告主張系爭400萬元係被告所提領借用，雙方間
    並有借貸之合意，尚非無據。
  (三)被告固以其為原告處理私人事務及財務多年，且所領取之薪
    水過低，並放棄渣打銀行之高薪工作，原告方贈與400萬元
    供其購屋云云置辯，並提出渣打商業銀行函1紙為證，然原
    告則主張被告當時年薪高達220萬元，已較一般銀行有20年
    年資之資深經理年薪為高，且原告另按月給付被告處理私人
    事務之津貼，並無額外贈與被告400萬元作為酬勞之理；而
    原告另按月給付被告處理私人事務之津貼乙節，亦為被告所
    不爭執，則衡以被告當時年薪收入、其額外為原告工作之情
    形、及系爭款項金額尚鉅，且未經被告任職之公司以正式薪
    資或獎金作帳方式支出等情觀之，被告所辯贈與乙節，顯與
    常情有違，殊難採認。
  (四)又消費借貸法律關係之成立，以借貸合意及金錢之交付即已
    足，不以簽立借據及約定清償期或利息為必要，尚不能以未
    立借據、未約定清償期及利息之事實，即認未成立消費借貸
    契約，衡之兩造間當時為多年之同事、部屬關係，基於雙方
    情誼而貸與系爭款項，而未立借據及約明利息，並無悖於常
    理之處。本院審酌上情，認為兩造就系爭款項係成立消費借
    貸契約，較屬合理。從而原告主張其係將系爭款項貸與被告
    ，足堪採信。
三、次按民法第478規定：「借用人應於約定期限內，返還與借
    用物種類、品質、數量相同之物，未定返還期限者，借用人
    得隨時返還，貸與人亦得定一個月以上之相當期限，催告返
    還。」又第233條第1項規定：「遲延之債務，以支付金錢為
    標的者，債權人得請求依法定利率計算之遲延利息。但約定
    利率較高者，仍從其約定利率。」而查，兩造就系爭借款，
    應認為並未約定返還期限，故原告於請求被告返還借款時，
    應定1個月以上之期限催告返還，而被告於催告期滿後仍未
    返還借款者，始負遲延責任。茲原告既以於96年3月27日律
    師函之送達催告被告返還借款，此有法律事務所函暨中華郵
    政掛號收件回執各1件在卷為憑，且為被告所不爭執。從而
    原告依消費借貸之法律關係，請求被告給付400萬元，及自
    起訴狀繕本送達翌日即96年6月11日起至清償日止按週年利
    率百分之5計算之遲延利息，為有理由，應予准許。
四、本件判決之基礎已臻明確，兩造其餘之攻擊、防禦方法與舉
    證，核與判決結果無影響，爰不一一論列，併此敘明。
五、兩造各自陳明願供擔保聲請宣告假執行及免為假執行，經核
    均與法律規定相符，爰分別酌定相當擔保金額准許之。
參、訴訟費用負擔、宣告假執行及免為假執行之依據：民事訴訟
    法第78條、第390條第2項、第392條。
中　　華　　民　　國　　96　　年　　10　　月　　31　　日
                  民事第五庭    法　官　吳佳薇
如對本判決上訴，須於判決送達後20日內向本院提出上訴狀
以上正本係照原本作成。
中　　華　　民　　國　　96　　年　　10　　月　　31　　日
                                書記官  許博為
